臺灣嘉義地方法院刑事判決　　　　　　　 99年度易字第951號
公　訴　人　臺灣嘉義地方法院檢察署檢察官
被　　　告　許銘章
上列被告因詐欺案件，經檢察官聲請簡易判決處刑（99年度偵字
第8488號），本院認不宜以簡易判決處刑，改依通常程序審理及
檢察官移送併辦(99年度偵字第9430號)，本院判決如下：
    主  文
許銘章無罪。
    理  由
壹、公訴（原聲請簡易判決處刑）意旨以：被告許銘章能預見將
    自己申辦之金融帳戶出借予他人使用，可能遭利用於詐欺取
    財等財產犯罪，且取得他人帳戶之目的，在於收取贓物及掩
    飾正犯身分，以逃避檢警之查緝，竟仍基於幫助詐欺取財之
    犯意，於民國99年9月28日18時許，將其向華南商業銀行嘉
    義分行所申請開設之帳號000-000000000000號帳戶(下稱系
    爭帳戶)之存摺、提款卡及密碼，在嘉義市○○路麥當勞速
    食店前，交付予姓名年籍不詳，自稱「朱副理」之詐欺集團
    成員作為匯款帳戶使用。嗣該詐欺集團之其他成員即於99年
    9 月29日18時44分許，撥打電話予鄭靜芸，佯稱鄭靜芸先前
    於東森購物台交易之扣款方式錯誤，需至自動提款機取消扣
    款云云，使鄭靜芸陷於錯誤，旋於同日19時41分許，在設於
    嘉義市○○○路郵局之自動提款機，匯款新臺幣（下同）
    24747元至系爭帳戶。因認被告涉有刑法第339條第1項、第
    30條之幫助詐欺取財罪嫌云云。
貳、按犯罪事實應依證據認定之，無證據不得認定犯罪事實。不
    能證明被告犯罪者，應諭知無罪之判決。刑事訴訟法第154
    條第2項、第301條第1項分別定有明文。次按認定不利於被
    告之事實，須依積極證據，茍積極證據不足為不利於被告事
    實之認定時，即應為有利於被告之認定，更不必有何有利之
    證據。而認定犯罪事實所憑之證據，雖不以直接證據為限，
    間接證據亦包括在內，然無論直接或間接證據，其為訴訟上
    之證明，須於通常一般之人均不致有所懷疑，而得確信其為
    真實之程度者，始得據之為有罪之認定，倘其證明尚未達到
    此一程度，而有合理之懷疑存在，致使無從為有罪之確信時
    ，即應為無罪之判決（最高法院30 年度上字第816號、76年
    度臺上字第4986號判例意旨參照）。再按檢察官就被告犯罪
    事實，應負舉證責任，並指出證明之方法，刑事訴訟法第
    161條第1項定有明文。故檢察官對於起訴之犯罪事實，應負
    提出證據及說服之實質舉證責任。倘其所提出之證據，不足
    為被告有罪之積極證明，或其指出證明之方法，無從說服法
    院以形成被告有罪之心證，基於無罪推定之原則，自應為被
    告無罪判決之諭知（最高法院92年度臺上字第128號判例意
    旨參照）。又按，刑事被告並無自證己罪之義務，其在訴訟
    上所為之辯解，只須達於對起訴事證提出合理質疑之程度為
    已足，檢察官如對被告所舉反證仍有爭執，即應依刑事訴訟
    法第161條規定積極舉證釋疑。被告等既堅決否認犯罪，檢
    察官所舉證據復不足以使法院產生有罪之心證，原判決因認
    被告等犯罪不能證明，於法尚無不合，最高法院97年度台上
    字第3099號判決意旨參照。依上開最高法院判例及判決意旨
    可知，基於被告無自證己罪之義務，被告對於檢察官所起訴
    之事證所為之辯解，只須使法院達於合理懷疑之程度即可，
    檢察官如有爭執，即須依刑事訴訟法第161條積極舉證，惟
    檢察官所舉證據如不足以使法院對被告產生有罪確信之心證
    ，基於無罪推定之原則，法院即應為被告無罪判決之諭知。
參、本件公訴人認被告涉有上開犯行，無非係以被告之供述、系
    爭華南銀行帳戶開戶基本資料、交易明細、被害人鄭靜芸於
    警詢中之證述、郵政自動櫃員機交易明細表等資料為其論據
    。
肆、訊據被告固不否認曾於99年9月28日18時許，將其所有系爭
    帳戶之存摺、提款卡及密碼交付予姓名年籍不詳自稱「朱副
    理」之成年男子之事實，惟堅決否認有何幫助詐欺之犯行，
    辯稱：伊因前有積欠信用卡債之紀錄，雖於88、89年間已全
    數清償，銀行仍不讓其再申請信用卡，伊想要辦理貸款回復
    信用，故依「求才令」報紙所刊登專辦信用不良貸款廣告所
    載之電話與自稱「朱副理」之人聯絡，「朱副理」要求伊提
    供2本帳戶之存摺、提款卡、密碼及身分證影本等物，且「
    朱副理」表示其本人會存入1筆金額至伊帳戶內，製造假的
    交易資料，讓銀行審核通過。伊交付系爭帳戶及另一聯邦商
    業銀行帳戶之存摺、提款卡及密碼予「朱副理」翌日，警方
    即上門通知伊帳戶被盜用，伊嗣打電話詢問「朱副理」，「
    朱副理」稱其係將帳戶存摺等資料轉交另名業務員，其亦在
    尋找該名業務員等語。伊交付帳戶資料時，並未想到對方會
    拿系爭帳戶去作為詐欺取財犯罪之工具等語。
伍、本院之判斷：
一、上開被害人鄭靜芸遭詐欺集團成員詐騙，因而陷於錯誤，於
    99年9月29日19時41分許，在設於嘉義市○○○路郵局之自
    動提款機，匯款24747元至被告所有系爭華南銀行帳戶等情
    ，業據被害人鄭靜芸於警詢中證述甚詳，且有系爭帳戶開戶
    基本資料、交易明細、郵政自動櫃員機交易明細表等資料在
    卷可參，並為被告所不爭執，足認本案之詐騙集團成員確有
    以被告所提供之系爭帳戶，作為遂行詐騙上開被害人金錢之
    工具，要屬無疑。
二、按幫助犯之成立，必須行為人主觀上具有幫助之故意，客觀
    上具有幫助之行為。詳言之，必須行為人基於幫助正犯犯罪
    之意思，於行為前或實施中給正犯以精神上或物質上之助力
    ，而參與犯罪構成要件以外之積極或消極行為，以助成正犯
    犯罪之實施為要件。查本件被告既已坦承將系爭帳戶之存摺
    、提款卡及密碼等物交予姓名年籍不詳自稱「朱副理」之成
    年男子等情，而系爭帳戶嗣後亦供作詐騙被害人之用，且上
    開帳戶並非詐欺取財罪之正犯所有，因而使偵查機關不易追
    查正犯，是以，被告所為提供正犯規避刑責之助力，在客觀
    上已然構成幫助行為無疑。惟被告堅詞否認有何幫助詐欺取
    財之故意，並以前詞置辯，是本件之爭點，在於被告行為時
    主觀上有無幫助之故意，亦即被告在交付系爭帳戶之存摺、
    提款卡及密碼等物時，是否明知所交付之物，將為他人利用
    作為詐欺取財之工具，並有意使其發生（直接故意），或可
    預見所交付之物將作為詐欺取財之工具，而仍容任該等情事
    發生（未必故意）。
三、經查：
(一)、按幫助犯係從屬於正犯而成立，並無獨立性，故幫助犯須
      對正犯之犯罪事實，具有共同認識而加以助力，始能成立
      ，其所應負責任，亦以與正犯有同一認識之事實為限。若
      正犯所犯之事實，超過其共同認識之範圍時，則幫助者事
      前既不知情，自不負責；從犯對正犯行為所認識之內容，
      如與正犯所發生之事實不一致時，應僅就其所認識之範圍
      負責；刑法上之幫助犯，係對於犯罪與正犯有共同之認識
      ，而以幫助之意思，對於正犯資以助力，而未參與實施犯
      罪之行為者而言。若於正犯之犯罪無共同之認識，即非幫
      助犯（最高法院75年度臺上字第1509號、84年度臺上字第
      5998、6475號、88年度臺上字第1270號判決意旨參照）。
      依上開最高法院之判決意旨可知，幫助犯必須認識到，其
      所為足以為正犯實現犯罪事實提供助力，始得令其負擔幫
      助之刑責。
(二)、被告於警詢、偵查及本院審理時均供述伊係為辦理貸款，
      誤信「求才令」之廣告，而將系爭帳戶之存摺、提款卡及
      密碼等資料交付「朱副理」等語，核與被告所提出之「求
      才令」廣告所載「銀行貸款專家…信用不良?…均可協助
      辦理…絕無事先收費…0000000000朱副理」等內容互核相
      符，有被告提出之該「求才令」廣告1份可資佐證。
(三)、再被告所持用之0000000000號行動電話於99年9月25日至
      同年10月5日間亦確有多次撥打至上開廣告所登載「朱副
      理」之0000000000號電話，此有通聯紀錄1份在卷可按。
      而被告於伊所稱交付存摺等物之時間即99年9月28日18 時
      許前，亦於同日17時46分許曾撥打至「朱副理」00000000
      00號電話之通聯紀錄；再依上開通聯紀錄顯示，被告於99
      年9月28日交付帳戶資料予「朱副理」後，自99年10月1日
      至同月5日之期間，共撥打「朱副理」上開電話達9通，並
      發送數通簡訊，被告確實於交付對方資料後，於警方告知
      系爭帳戶成為警示帳戶後有陸續與對方聯繫，若被告係基
      於幫助詐欺之故意將系爭帳戶存摺、提款卡交付對方作為
      詐騙使用，被告何需於交付帳戶之後再與對方撥打電話與
      對方聯繫？是被告辯稱伊交付系爭帳戶存摺、提款卡及密
      碼，係為辦理貸款等情，尚非無據。是被告於交付系爭帳
      戶之存摺、提款卡及密碼之時，是否具有幫助詐欺之不確
      定故意，仍存有合理之懷疑。
(四)、公訴人雖以被告於交付系爭帳戶前，曾向遠東商業銀行申
      請貸款，斯時遠東商業銀行並未要求被告提出存摺、提款
      卡及密碼，被告應該可以瞭解辦理貸款之程序，卻仍將系
      爭帳戶交付予姓名年籍不詳之「朱副理」，足認已有容任
      他人不法使用該帳戶之認知云云。然按所謂幫助詐欺故意
      者，係指行為人對於構成犯罪之所有客觀情狀，均具有認
      知與意欲；又間接故意，亦必須行為人對於構成犯罪之事
      實，預見其發生而其發生仍不違背其本意，始足當之。惟
      本件被告於本院審理時堅稱，伊係因前有信用不良紀錄，
      見該求才令廣告刊登「朱副理」專辦信用不良之貸款才打
      電話聯絡，且據「朱副理」表示，其本人將存入一筆款項
      至系爭帳戶內製造假的交易紀錄以取信銀行，伊不疑有他
      才將存摺、提款卡等物交予「朱副理」，伊並沒有想到對
      方會拿帳戶從事非法行為等語。而按現今社會，詐欺事件
      橫行，詐欺集團取得帳戶的方式亦由早期單純的收購帳戶
      ，到現今衍生出各種詐騙取得帳戶的方法，例如以放款為
      由，先要求借款者提供存摺、提款卡及密碼，表示欲幫忙
      借款人進出帳戶提升借款人之信用，以取得較高額度之貸
      款等等方式多端，詐欺集團遂以此詐得帳戶，亦確屬有之
      。本件自稱「朱副理」之人係向被告佯稱將由其本人匯入
      1筆款項至系爭帳戶內，則「朱副理」要求被告提供系爭
      帳戶之提款卡及密碼，以避免該款項遭被告領走，亦屬合
      於情理，且「朱副理」既已明示被告將由其「本人」匯入
      款項至系爭帳戶內，被告辯稱伊當下並未想到系爭帳戶會
      被用來向他人詐騙等語，即未悖於常情。是檢察官以被告
      隨意信任廣告即將系爭帳戶之存摺、提款卡及密碼交付與
      無法確保用途之他人使用，推斷被告主觀上具有幫助詐欺
      之故意，要屬臆測，尚無可採。
(五)、綜上所述，依現存證據，僅足以證明被告有將系爭帳戶之
      存摺、提款卡及密碼交予該姓名年籍不詳自稱「朱副理」
      之成年男子，惟公訴人未提出積極證據證明被告主觀上確
      實具有預見其帳戶將作為詐欺取財之用，而出於容任的心
      態，自難逕認被告上開所為，有幫助詐欺取財之不確定故
      意。被告所辯稱其係因要辦理貸款而將系爭帳戶資料交付
      他人，並不知係用於詐欺取財犯行，亦無容任他人得使用
      於詐欺取財犯行之意思，應堪採信。公訴人所提出之證據
      及指出之證明方法，並不足以使本院形成被告涉有幫助詐
      欺取財之犯行之確切心證，基於無罪推定原則，自應為被
      告無罪之諭知。
陸、退併辦部分（臺灣嘉義地方法院檢察署檢察官99年度偵字第
    9430號）：
一、併辦意旨詳如附件移送併辦意旨書所載（如附件）。
二、查本案起訴(原聲請簡易判決處刑)部分既經諭知無罪，業如
    上述，是併案事實與本案即不生事實上一罪或裁判上一罪關
    係，自無從併案審理，是該案事實不在本院審理範圍內，應
    退由檢察官另為適當之處理，附此敘明。
據上論斷，應依刑事訴訟法第452條、第301條第1項，判決如主
文。
本案經檢察官吳咨泓到庭執行職務。
中    華    民    國   100    年    3     月    17    日
              刑事第六庭  審判長法  官  蘇清水
                                法  官  林坤志
                                法  官  蘇姵文
以上正本證明與原本無異。
如不服本判決應於收受判決後10日內向本院提出上訴書狀，並應
敘述具體理由；其未敘述上訴理由者，應於上訴期間屆滿後20日
內向本院補提理由書（均須按他造當事人之人數附繕本）「切勿
逕送上級法院」。告訴人或被害人如對於本判決不服者，應具備
理由請求檢察官上訴，其上訴期間之計算係以檢察官收受判決正
本之日期為準。
中    華    民    國   100    年    3     月    17    日
                                書記官  許睿軒